【裁判字號】    98,上訴,2356
【裁判日期】    981229
【裁判案由】    偽造有價證券等
【裁判全文】
臺灣高等法院臺中分院刑事判決        98年度上訴字第2356號
上  訴  人
即  被  告  甲○○
指定辯護人  本院公設辯護人  丁○○
上列上訴人因偽造有價證券等案件，不服臺灣臺中地方法院98年
度訴字第1536號中華民國98年 9月30日第一審判決（起訴案號：
臺灣臺中地方法院檢察署97年度偵字第 16878號），提起上訴，
本院判決如下：
    主  文
上訴駁回。
    事  實
一、甲○○前曾因過失致死、偽造署押案件，經臺灣臺中地方法
    院以94年度交易字第422號判決判處有期徒刑10月、3月，定
    應執行有期徒刑1年確定，並於民國96年2月 8日假釋付保護
    管束，於96年 3月18日期滿末經撤銷，視為執行完畢。詎仍
    不知悔改，其於97年 2月23日19時許，為向乙○○借款，竟
    基於意圖供行使之用，而偽造有價證券及行使偽造私文書、
    意圖為自己不法所有之犯意，在臺中市○村路○段191號住處
    旁之全家便利商店前，由乙○○所駕駛之汽車內，未經其母
    丙○○、其弟呂英彰授權同意，即在如附表編號１所示之票
    號WG0000000號本票上填載發票日為97年2月23日（到期日未
    載）、面額為新臺幣（下同）10萬元，並在發票人欄上偽造
    「丙○○」、「呂英彰」之簽名各 1枚，且在該本票上各偽
    造「丙○○」、「呂英彰」之捺印共 4枚，用以表示丙○○
    、呂英彰為發票人簽發上開本票之意思表示，以此方式偽造
    本票之有價證券；於同時地，並在如附表編號２、３所示之
    未載發票日、到期日，票號WG0000000、WG0000000號本票上
    ，填載面額各為10萬元，並在發票人欄上分別偽造「丙○○
    」、「呂英彰」之簽名各 1枚、且在該本票上各偽造「丙○○」、「呂英彰」之捺印共 4枚，用以表示丙○○、呂英彰
    願無條件兌付上開本票之意思表示。甲○○偽造完成後，即
    將上開 3張本票一併交付予乙○○，作為乙○○借款之擔保
    ，而行使之，因而使乙○○陷於錯誤，以為上開借款經由丙○○、呂英彰之擔保，而交付10萬元借款予甲○○，足生損
    害於丙○○、呂英彰（現已改名為呂憲彰）及乙○○。嗣於
    97 年6月30日22時30分許，乙○○至甲○○之上開住處催討
    債務時，警方接獲丙○○之報案而到場處理，並在臺中縣霧
    峰鄉○○路47巷2之1號之乙○○住處，扣得前開本票3張，
    始查悉上情。
二、案經臺中市警察局第三分局報請臺灣臺中地方法院檢察署檢
    察官偵查起訴。
    理  由
一、證據能力之說明：
    按現行刑事訴訟法為保障被告之反對詰問權，排除具有虛偽
    危險性之傳聞證據，以求實體真實之發見，於該法第 159條
    第 1項明定被告以外之人於審判外之言詞或書面陳述，除法
    律有規定者外，不得作為證據。又被告以外之人於審判外之
    陳述，雖不符前 4條之規定（即刑事訴訟法第159條之1至第
    159 條之4)，而經當事人於審判程序同意作為證據，法院審
    酌該言詞陳述或書面陳述作成時之情況，認為適當者，亦得
    為證據；當事人、代理人或辯護人於法院調查證據時，知有
    刑事訴訟法第159條第1項不得為證據之情形，而未於言詞辯
    論終結前聲明異議者，視為有前項之同意，刑事訴訟法第15
    9條之5定有明文。查有關以下本判決所引用被告以外之人於
    審判外之言詞或書面陳述，而不符合刑事訴訟法第159條之1
    至第159條之4之規定者，業經本院於審理時當庭提示而為合
    法之調查，檢察官、被告及辯護人均於審理時表示同意作為
    證據（見本院98年12月15日審判筆錄），本院審酌前開證據
    作成或取得之狀況，並無非法或不當取證之情事，且亦無顯
    不可信之情況，故認為適當而均得以作為證據，是前開證據
    依刑事訴訟法第159條之5之規定，均具有證據能力，先予敘
    明。
二、訊據被告甲○○，固坦承於前揭時、地，以丙○○、呂英彰
    之名義簽發上開本票 3張，並持以交付予乙○○，供作借款
    擔保之事實，惟矢口否認有何偽造有價證券、偽造私文書、
    詐欺取財等犯行，辯稱：伊於簽發上開本票前有徵求丙○○
    、呂英彰之同意云云。經查：
  (一)被告於警詢中供陳：「（問：現警方出示本票號碼WG000000
    0、WG0000000、WG0000000號3張本票上所簽立呂英彰及丙○○之簽名、捺印指紋，是否由你本人所簽立及捺印？）這 3
    張本票是我本人所簽名及捺印的沒錯」、「（問：呂英彰及
    丙○○與你何關係？）呂英彰是我親弟弟，丙○○是我母親
    」、「（問：為何你向乙○○借錢，而要簽立署名你弟弟呂
    英彰的本票？）我因為急需用錢一時籌不出錢，我的信用又
    不好，怕借不到錢，所以我就在本票上簽我弟弟呂英彰的名
    字」、「（問：你簽立呂英彰名字的本票向乙○○借錢，乙○○是否知情？）他不知道」、「（問：你簽立呂英彰名字
    的本票向乙○○借錢是否經過你弟弟呂英彰的同意或曾告知
    呂英彰？）我沒有告知他，呂英彰也不知情。」等語（見警
    卷第8-9頁）。於偵查中供稱：「（問：是否於97年2月23日
    19時許，向乙○○借10萬元？）是，地點在我家旁邊的全家
    便利商店前，他實際給我9萬元，先扣除1萬元的利息，利息
    是20天1期，每期 1萬元，我有簽發3張本票給他，面額都是
    10萬元，本票是簽我弟弟呂英彰、我母親丙○○的姓名並蓋
    指印」、「（問：提示發票人為呂英彰、丙○○之本票 3張
    ，這 3張本票是否是你簽發的？）是，全部都是我寫的，指
    印都是我蓋的」、「（問：呂英彰、丙○○是否知道你用他
    們的名義簽發該 3張本票？）不知道，我沒有經過他們同意
    」、「（問：是否承認犯偽造有價證券罪？）承認。」等語
    （見97年度偵字第16878號卷第14-15頁）。於原審準備程序
    中陳稱：「我承認有起訴書所載之犯罪事實，我認罪。這 3
    張本票我是同時簽發的。」等語（見原審卷第17頁背面 -18
    頁）。
  (二)證人丙○○雖於原審審理中證稱有同意甲○○以其名義簽發
    本票等語（見原審卷第40頁）。但查證人丙○○於警詢中證
    稱：「（問：你是否知道甲○○向乙○○借錢？）我不知道
    ，一直到乙○○到機車行討債時我才知道。……（問：你不
    知道甲○○向乙○○借錢，為何警方查獲乙○○時在現場所
    查獲的本票 3張，會有你及呂英彰的簽名及捺印？）我不知
    道。（問：你是否知道本票是何人冒用你的名字簽名及捺印
    ？）我不知道。」等語（見97年度核退字第1889號卷第10-1
    1 頁）。於偵查中證稱：「（問：警詢所言是否實在？）實
    在。（問：《提示發票人為呂英彰、丙○○之本票3張》這3
    張本票是否你親自簽名、捺印？）都不是。（問：有無授權
    甲○○簽這 3張本票？）我事先不知道這件事情，我沒有授
    權，該 3張本票跟呂英彰也沒有關係，呂英彰已經失蹤了。
    （問：甲○○向乙○○借錢的事情是否清楚？）之前不知道
    ，是乙○○來討債才知道……。」等語（見97年度偵字第16
    878 號卷第24頁）。核證人前後證述不一，查證人丙○○為
    被告甲○○之母親，若其真有授權或同意被告簽發系爭本票
    ，依常情判斷，自無於本件案發後之警詢、偵查中均為對於
    被告不利之證詞，而為否認有授權之證述。況核證人於警詢
    、偵查中之證述可知，證人對於被告欲簽發本票向乙○○借
    錢之事實，遲至乙○○前往被告所經營之機車行討債時才知
    悉，則其所證有事先同意被告簽發系爭本票乙節，顯與事實
    不符。又證人丙○○於原審審理中證稱：「（審判長問：你
    在偵查中為何說沒有事前授權甲○○簽發這 3張本票？《提
    示偵查筆錄，並告以要旨》）我沒有在檢察官那裡接受過詢
    問」等語。但經原審勘驗臺灣臺中地方法院檢察署97年 2月
    12日檢察官偵訊證人丙○○錄音光碟結果為：「偵查筆錄雖
    非逐字逐句記載，但是證人陳述與筆錄記載內容相符，檢察
    官語氣平和，沒有強暴脅迫、利誘、詐欺等情事。」有勘驗
    筆錄在卷可稽（見原審卷第41頁）。綜上，足證證人丙○○
    於原審審理中所為證述，與事實不符，應係迴護被告之詞，
    不足採信。
  (三)而被告於本院雖另舉證人呂憲彰到庭結證：「（辯護人問：
    你哥哥跟乙○○借錢的事情，你是否知情？）我哥哥有跟我
    講過」、「（辯護人問：他如何跟你說的？借多少錢？）因
    為我哥哥有跟我說跟他借十萬元，我哥哥只有這樣跟我講」
    、「（辯護人問：他有無告訴你他要在本票上簽你的名字？
    ）有」、「（辯護人問：何時跟你說的？借錢之前或是之後
    ？）之前，我哥哥之前跟他借十萬元時有跟我說，叫我幫他
    擔保，他跟周先生借十萬元」、「（辯護人問：你有無答應
    他？）有，我有答應他」、「（檢察官問：你剛說你哥哥有
    告訴你他要向乙○○借錢的事情，是在他借之前還是之後？
    ）是借之前。我哥哥有跟我說他要借十萬元，叫我擔保。他
    沒有提到乙○○」等語。然證人呂憲彰同時證稱：「（受命
    法官問：你剛才提到甲○○要向人家借十萬元之前，有跟你
    提到要請你幫忙他擔保，他有無跟你具體的說明是要以如何
    的方式來幫他提供擔保？）沒有」、「（受命法官問：你是
    否知道甲○○要向人家借十萬元的事情，你母親丙○○是否
    知情？）我哥哥之前好像沒有跟我媽講過」、「（受命法官
    問：何時你母親才知情的？）這我不了解」、「（受命法官
    問：你是否知道後來甲○○到底有無去向何人借了他跟你所
    說的那十萬元？）不知道」、「（受命法官問：你是否知道
    後來甲○○有曾經用你的名義簽發三張面額各十萬元的本票
    ？）不知道」等語（皆詳見本院98年12月15日審判筆錄）等
    情。顯證人呂憲彰一再刻意強調被告係經其同意後方以其名
    義簽立如附表各編號所示之本票一事；而徵諸其竟連嗣後被
    告甲○○到底有無前去向他人借用被告向其所述之該十萬元
    ，暨後來被告甲○○究有無用其名義簽發三張面額各十萬元
    之本票等情，俱表不知情；甚者，被告雖請證人呂憲彰幫忙
    為被告擔保，然卻無對證人呂憲彰具體說明是要以如何之方
    式來為其提供擔保等情，在在足以證明被告於簽立如附表所
    示之 3紙本票前，並未明確取得證人呂憲彰之授權甚明，證
    人呂憲彰上開附和被告所辯之證詞，亦應均屬迴護被告之詞
    ，皆無足採憑。
  (四)此外，復有票號 WG0000000、WG0000000、WG0000000號之本
    票原本 3張扣案可證。被告上開所辯應純屬事後飾卸之詞，
    均不足採信，本案事證明確，被告上揭犯行洵堪認定，應依
    法論科。
三、按未記載發票日期之本票，因欠缺票據法上規定應記載之事
    項，固不認其具有票據之效力，而不得視為有價證券，惟依
    其書面記載，如足以表示由發票人無條件付款之文義，仍不
    失為具有債權憑證性質之私文書（最高法院85年度台上字第
    495 號判決意旨參照）。本件核被告偽造如附表編號１所示
    本票之行為，係犯刑法第201條第1項之意圖供行使之用，而
    偽造有價證券罪。又被告在如附表編號１所示之本票上偽造
    「丙○○」、「呂英彰」署名、捺印之行為，係偽造有價證
    券之部分行為；另行使偽造有價證券之行為，應為偽造有價
    證券之行為所吸收，均不另論罪。又其偽造如附表編號２、
    ３所示本票之行為，因該二張本票未載發票日，為無效票據
    ，但因該二張本票已記載「無條件擔任兌付」之文義，則依
    上開說明，性質上核屬私文書，故被告此部分所為係犯刑法
    第210 條之偽造私文書罪。檢察官認被告此等部分所為係犯
    刑法第217條第1項之偽造署押罪，容有未洽，惟其基本社會
    事實仍屬同一，此部分應予變更起訴法條。被告於附表編號
    ２、３所示本票上偽造「丙○○」、「呂英彰」署名、捺印
    之行為，係偽造私文書之部分行為，偽造私文書後持以行使
    ，偽造之低度行為已為行使偽造私文書之高度行為所吸收，
    均不另論罪。被告同時各以一偽造有價證券、偽造私文書行
    為侵害丙○○、呂英彰二人之法益，為想像競合犯，應各論
    以一罪。又行為人為達同一之目的，同時偽造被害人之多件
    同類文書或多張有價證券，因其法益之享有人相同，應認其
    侵害之法益為一個，不能以其偽造之件數或張數，計算其法
    益之數目（最高法院86年台上字第3295號判例參照）。是被
    告同時偽造如附表編號２、３所示之私文書，對被害人丙○○、呂英彰而言，應各論以一罪。被告於上開時、地偽造有
    價證券、私文書，復持以行使之行為即係被告施以詐術之行
    為，乃一行為而觸犯偽造（行使）有價證券、行使偽造私文
    書、詐欺取財罪，為想像競合犯，應依刑法第55條之規定，
    從一重之偽造有價證券罪處斷。被告所犯詐欺取財罪部分，
    檢察官雖漏未論及，但與已起訴之行使偽造有價證券部分，
    有想像競合之裁判上一罪關係，本院自得併予審理。又被告
    甲○○前曾因過失致死、偽造署押等案件，經臺灣臺中地方
    法院以94年度交易字第422號判決判處有期徒刑10月、3月，
    定應執行有期徒刑1年確定，並於96年2月 8日假釋付保護管
    束，於96年 3月18日期滿末經撤銷，視為執行完畢，有臺灣
    高等法院被告前案紀錄表附卷可稽。其於受有期徒刑之執行
    完畢後，5 年內故意再犯本件有期徒刑以上之罪，為累犯，
    應依刑法第47條第 1項規定，加重其刑。另查被告本案偽造
    之有效本票僅1張，另2張本票未載發票日而僅具私文書性質
    ，是其所為對社會交易之影響程度尚非鉅大，其所為與藉偽
    造有價證券行為以擾亂票據正常流通之重大經濟犯罪行為尚
    屬有間，於本案之犯罪情狀，顯可憫恕，情輕法重，如就被
    告偽造有價證券犯行科以法定本刑之最低刑度有期徒刑 3年
    ，在客觀上誠足以引起一般人之同情而猶嫌過重，爰依刑法
    第59條減輕其刑。
四、原審以本案被告之上揭事證明確，並審酌被告未得被害人丙○○、呂英彰之授權而偽造本票，損及被害人權益，造成被
    害人之困擾，並危害於社會經濟秩序，實屬不該，其偽造有
    價證券係為供借款之擔保之犯罪動機，而被害人丙○○、呂
    英彰並未遭受實質之財產損害及其犯罪之目的、手段、犯後
    否認犯行之態度等一切情狀，量處如原審判決主文所示之刑
    。復以被告所偽造如附表編號１所示之本票一張，係偽造之
    有價證券，而依刑法第 205條之規定，宣告沒收；且敘明此
    本票既已宣告沒收，則此本票上偽造之「丙○○」、「呂英
    彰」之署押，係屬偽造有價證券之一部，不重為沒收之諭知
    （最高法院51年台上字第1054號判例意旨參照）。另以被告
    在如附表編號２、３所示之本票上所偽造「丙○○」及「呂
    英彰」之簽名與指印共12枚，係偽造之署押，而不問屬於被
    告與否，均依刑法第 219條規定，宣告沒收。經核其認事用
    法皆無不當，量刑亦稱妥適，上訴人提起上訴猶執前詞否認
    犯行，指摘原審判決不當云云，其所為各項辯解，均無足採
    ，皆已詳如前所論述，被告上訴為無理由，應予駁回。
據上論結，應依刑事訴訟法第三百六十八條，判決如主文。
本案經檢察官戊○○到庭執行職務。
中    華    民    國     98    年    12    月    29   日
            刑事第一庭  審判長法  官  陳  紀  綱
                              法  官  姚  勳  昌
                              法  官  張  智  雄
以上正本證明與原本無異。
如不服本判決應於收受送達後十日內向本院提出上訴狀，其未敘
述上訴之理由者並得於提起上訴後十日內向本院補提理由書（均
須按他造當事人之人數附繕本）「切勿逕送上級法院」。
                              書記官  詹  雅  婷
中    華    民    國     98    年    12    月    29   日
附錄本案論罪科刑法條全文：
中華民國刑法第201條第1項
意圖供行使之用，而偽造、變造公債票、公司股票或其他有價證
券者，處3年以上10年以下有期徒刑，得併科3千元以下罰金。
中華民國刑法第210條
偽造、變造私文書，足以生損害於公眾或他人者，處 5 年以下
有期徒刑。
中華民國刑法第216條
行使第 210 條至第 215 條之文書者，依偽造、變造文書或登載
不實事項或使登載不實事項之規定處斷。
中華民國刑法第339條
意圖為自己或第三人不法之所有，以詐術使人將本人或第三人之
物交付者，處 5 年以下有期徒刑、拘役或科或併科 1 千元以下
罰金。
以前項方法得財產上不法之利益或使第三人得之者，亦同。
前二項之未遂犯罰之。
附表
┌──┬───────────┬─────────┐
│編號│  偽造之有價證券      │  偽造之署押數量  │
├──┼───────────┼─────────┤
│ １ │票號WG0000000、發票日 │「呂英彰、丙○○」│
│    │97年2月23日、到期日未 │簽名各1枚、指印4枚│
│    │載，面額10萬元之本票  │                  │
├──┼───────────┼─────────┤
│ ２ │票號WG0000000、發票日 │「呂英彰、丙○○」│
│    │、到期日均未載、面額  │簽名各1枚、指印4枚│
│    │10萬元之本票          │                  │
├──┼───────────┼─────────┤
│ ３ │票號WG0000000、發票日 │「呂英彰、丙○○」│
│    │、到期日均未載、面額10│簽名各1枚、指印4枚│
│    │萬元之本票            │                  │
└──┴───────────┴─────────┘


司法院資訊處製作；財團法人民間司法改革基金會備份。
